臺灣高雄地方法院民事判決　　　　　　　100年度訴字第343號
原　　　告　佛光山學校財團法人臺灣高雄縣私立普門高級中學
法定代理人　蕭金榮
原　　　告　方希聖
上　二　人
共　　　同
訴訟代理人　蔡鴻杰律師
　　　　　　吳幸怡律師
　　　　　　林君律師
被　　　告　施文輝
訴訟代理人　吳剛魁律師
複　代理人　陳三兒律師
上列當事人間請求侵權行為損害賠償事件，本院於民國100 年11
月4 日言詞辯論終結，判決如下：
    主      文
原告之訴及假執行之聲請均駁回。
訴訟費用由原告負擔。
    事實及理由
一、按訴狀送達後，原告不得將原訴追加或變更他訴，但該訴訟
    標的對於數人必須合一確定時，追加其原非當事人之人為當
    事人；或不甚礙被告之防禦及訴訟之終結者，不在此限民事
    訴訟法第255 條第1 項第5 款、第7 款著有規定；另按原告
    於判決確定前，得撤回訴之全部或一部，但被告已為本案之
    言詞辯論者，應得其同意，民事訴訟法第262 條第1 項定有
    明文。本件原告於民國100 年5 月6 日以書狀追加訴外人葉
    明燦為原告（見本院卷第131 頁），嗣於同年6 月3 日撤回
    追加原告葉明燦（見本院卷第148 頁），原告主張被告侵權
    行為之事實亦侵害葉明燦之名譽，故追加葉明燦為原告，核
    與上開訴之追加變更之例外規定相符；況原告嗣後撤回追加
    原告之起訴時，被告既仍未為本案之言詞辯論，尚難謂有礙
    於被告之防禦及訴訟之終結，且原告撤回追加原告部分亦無
    須被告同意，即符合民事訴訟法第255 條第1 項第7 款及第
    262 條第1 項規定，是以原告撤回追加原告部分訴訟已生撤
    回之效力，依首揭規定，應予准許，先予敘明。
二、原告均主張：被告為原告佛光山學校財團法人台灣省高雄縣
    私立普門中學（下稱普門中學）聘用之教師，於98年1 月17
    日上午8 時30分在普門中學所召開之97年度第1 學期校務會
    議（下稱系爭會議）中，向全校教職員及董事會全體成員公
    開發言表示，訴外人即普門中學前任校長葉明燦曾多次告訴
    被告，普門中學在其任職期間每年均交付新臺幣（下同）1,
    000 萬予董事會（下稱系爭言論），影射普門中學有違反私
    立學校法第46條規定之非法挪用經費情事，嚴重損害普門中
    學之校譽及原告即普門中學董事長方希聖之名譽，為此爰依
    民法第184 條第1 項、第195 條規定，提起本件訴訟，並聲
    明請求：（一）被告不得利用報紙、雜誌、傳單、電視、廣
    播、網路或其他媒介，散布足以損害原告名譽或其他權益之
    消息、文字或圖片；（二）被告應於本判決確定後30日內，
    將內容為「施文輝道歉啟事：本人前次於98年1 月17日上午
    8 時30分所召開之普門中學97年度第1 學期校務會議中，公
    開發言表示『當時普門中學校長葉明燦曾多次告訴本人，其
    於任職普門高級中學校長期間，學校每年皆拿錢給該校董事
    會新台幣1,000 萬元』之言論非屬真實，因此造成財團法人
    台灣高雄縣私立普門高級中學、該校董事會及董事名譽受損
    ，特此登報聲明道歉」之道歉啟事，以20級以上粗黑字之標
    楷體刊登於聯合報及聯合晚報A1版下半頁1 日；（三）被告
    應給付原告方希聖500 萬元，及自起訴狀送達翌日起至清償
    日止，按週年利率5 ％計算之法定遲延利息；（四）願供擔
    保，聲請准予假執行之宣告。
三、被告則以：系爭會議召開時，由於普門中學提及要刪減教師
    薪水，伊身為教師會會長，始於會議中針對普門中學之財務
    運用方式表示意見，惟伊並未提及系爭言論，原告指摘乃出
    於斷章取義。又普門中學於98年2 月23日針對伊於系爭會議
    時之發言進行考評，業已作成不予議處之決議，足見其所為
    並無不法等語置辯。並聲明：（一）原告之訴及假執行之聲
    請均駁回；（二）如受不利判決，願供擔保聲請准予免為假
    執行。
四、兩造就下列事項並不爭執，堪認為真實：
（一）原告方希聖於98年間系爭會議召開時，擔任普門中學董事
      長，有普門中學98年1 月18日98普董會字第098002號、98
      年1 月22日98普董會字第098004號函在卷可稽（見本院卷
      第11至12頁）。
（二）被告曾參與系爭會議，有普門中學總務處98年2 月2 日簽
      呈所附之普門中學97學年度第一學期期末校務會議紀錄暨
      教職員簽到（退）單在卷可按（見本院卷第111 至115 頁
      ）。
（三）葉明燦自89年8 月1 日起至92年7 月30日止、自92年8 月
      1 日起至95年7 月31日止擔任普門中學校長乙職，嗣於95
      年8 月1 日辭職，有普門中學董事會89年5 月8 日聘書、
      教育部中部辦公室89年5 月3 日89教中（二）字第895454
      76號函、教育部92年5 月13日部授教中（二）字第092053
      8796號函、95年8 月16日部授教中（二）字第0950515740
      號函附卷可稽（見本院卷第41至44頁）。
五、兩造爭執事項：
（一）被告於系爭會議中，是否曾為系爭言論？
（二）被告於系爭會議中所為發言，是否係就可受公評事項發表
      議論？普門中學之校譽、方希聖之名譽是否因系爭言論而
      受損害？如受有損害，原告請求依訴之聲明第1 、2 所示
      方式回復名譽是否適當？方希聖請求之精神慰撫金是否過
      高？
六、本院判斷：
（一）被告於系爭會議中，是否曾為系爭言論？
 （1）被告辯稱其為教師會會長，方於系爭會議中針對普門中學
      之財務運用方式表示意見，並未提及系爭言論，並舉證人
      許乃剛、鄧士陞、吳宜屏等人為證云云。經查，證人鄧士
      陞固證稱：我有聽到被告說前校長葉明燦表示學校有賺錢
      ，被告表示學校不應該減薪及扣我們的薪資....我沒有聽
      到被告有說學校前校長葉明燦說學校每年拿1,000 多萬元
      給董事會（見本院卷第89至90頁）；許乃剛證稱：我當時
      有聽到被告質疑前校長葉明燦說學校每年有1,000 多萬的
      盈餘，為何要扣老師的薪資，至於被告是否有說學校每年
      交1,000 多萬元給董事會，我就沒有印象了等語（見本院
      卷第88頁）。然鄧士陞與被告同為普門中學之老師，而被
      告復為教師會會長，難認其證詞為公正、客觀，其證言是
      否可信，並非無疑。
 （2）況被告傳喚之證人吳宜屏證稱：當時在臨時動議，有聽到
      被告在質疑為何要扣老師薪資的事情。而且有說到學校有
      回饋給董事會的事情，至於金額為何，我已經忘記了（見
      本院卷第91頁）；證人林利國證稱：在校務會議開議案結
      束後，被告在開臨時動議時，拿著麥克風向全體開會的人
      說原告前任校長葉明燦每年有交付1,000 萬元給董事會，
      詳細內容我不清楚，但我印象最清楚的是被告有講原告前
      校長拿1,000 萬元給董事會的事（見本院卷第87頁）；證
      人黃福龍亦證稱：被告在開會時出來發言表示前任校長葉
      明燦有說每年拿1,000 萬元給董事會，我聽到之後覺得因
      為這個發言會涉及到法律問題，所以就把它紀錄下來，我
      確實有聽到被告說上開的話。被告發言時，就在我的右前
      方，所以我聽的很清楚等語（見本院卷第124 頁），參以
      系爭會議紀錄上確實記載：「施文輝老師（即被告）發言
      ：前任葉校長曾表示：『任職普門高級中學校長期間，每
      年皆拿錢給董事會一千萬元。』」（見本院卷第114 頁）
      等情。本院審以吳宜屏雖為被告同事，亦為家長會副會長
      （見本院卷第91頁），復為被告聲請傳喚之證人，仍證稱
      被告確有發表系爭言論；林利國、黃福龍雖為普門中學職
      員，然與原告間並無相當之利害關係，亦已於本院具結作
      證，當無為原告擔負偽證罪責之可能，足認被告確實曾於
      系爭會議臨時動議程序時，發表系爭言論。
 （3）雖被告辯以：普門中學已於98年2 月23日，針對伊於系爭
      會議時之發言進行考評，業已作成不予議處之決議，並舉
      普門中學（97）普門考通字第00040 號教職員工成績考核
      通知書為憑（見本院卷第65頁），主張其所為並無不法云
      云，惟教師年度考評係就該被告之年度工作表現評判，與
      被告有否發表系爭言論無關，尚難以之為被告所為並無不
      法之佐證，是其此部分之抗辯，並非可採。
（二）被告於系爭會議中所為發言，是否係就可受公評事項發表
      議論？普門中學之校譽、方希聖之名譽是否因系爭言論而
      受損害？如受有損害，原告請求依訴之聲明第1 、2 所示
      方式回復名譽是否適當？方希聖請求之精神慰撫金是否過
      高？
 （1）按涉及侵害他人名譽之言論，可包括事實陳述與意見表達
      ，前者具有可證明性，後者則係行為人表示自己之見解或
      立場，無所謂真實與否；而民法上名譽權之侵害雖與刑法
      之誹謗罪不相同，惟刑法就誹謗罪設有處罰規定，該法第
      310 條第3 項規定「對於所誹謗之事，能證明其為真實者
      ，不罰。但涉於私德而與公共利益無關者，不在此限」；
      同法第311 條第3 款規定，以善意發表言論，對於可受公
      評之事，而為適當之評論者，亦在不罰之列；蓋不問事實
      之有無，概予處罰，其箝制言論之自由及妨害社會程度，
      可謂至極；是凡與公共利益有關之真實事項，如亦不得宣
      佈，基於保護個人名譽，不免過當，而於社會之利害，未
      嘗慮及；故參酌損益，乃規定誹謗之事具真實性者，不罰
      ；但僅涉及私德而與公共利益無關者，不在此限；又保護
      名譽，應有相當之限制，否則箝束言論，足為社會之害，
      故以善意就可受公評之事，而為適當之評論者，不問事之
      真偽，概不予處罰；上述個人名譽與言論自由發生衝突之
      情形，於民事上亦然；是有關上述不罰之規定，於民事事
      件即非不得採為審酌之標準；申言之，行為人之言論雖損
      及他人名譽，惟其言論如屬陳述事實，而能證明真實者，
      或行為人雖不能證明言論內容為真實，但依其所提證據資
      料，足認為行為人有相當理由確信其為真實者（參見司法
      院大法官會議釋字第509 號解釋）；或言論屬意見表達，
      如係善意發表，對於可受公評之事，而為適當之評論者，
      不問事之真偽，均難謂係不法侵害他人之權利，尚難令負
      侵權行為損害賠償責任；又陳述之事實如與公共利益相關
      ，為落實言論自由之保障，亦難責其陳述與真實分毫不差
      ，苟其主要事實相符者，即足當之，此有最高法院96年度
      台上字第928 號判決意旨可資參照。
 （2）經查，被告為普門中學教師會之理事長，有高雄縣人民團
      體選任職員當選證明書可按（見本院卷第61頁），依高雄
      縣教師會章程之規定（見本院卷第62至63頁），教師會係
      以公益為目的之組織，其職責乃監督學校之管理、營運、
      給付等事宜，並採取必要合理之措施。本院觀諸系爭會議
      紀錄內容，普門中學董事長（即原告方希聖）表示：....
      如果學生人數1,200 人以上，年終獎金1.5 個月。不過學
      生人數如果低於1,065 人以下，則問題就比較嚴重，不但
      無法發出年終獎金，甚且要減薪，嚴峻的狀態顯示事態嚴
      重等語（見本院卷第112 頁），足認方希聖於系爭會議上
      表示學生人數、年終獎金及減薪等情事，已然涉及學校預
      算經費之支出運用、人事異動等問題，難謂與學校教職員
      之公共利益無關。而被告既為教師會理事長，於系爭會議
      臨時動議程序中公開發表系爭言論，顯係針對方希聖上開
      言論回應，並就學校經費使用狀況等可受公評事項表示意
      見，按之上開說明，被告既係對於可受公評之事，而為適
      當之評論者，不問事之真偽，均難謂係不法侵害原告之權
      利，尚難令被告負侵權行為損害賠償責任；且因被告陳述
      之事實與普門中學教職員之工作、薪資等公共利益相關，
      為落實言論自由之保障，亦難責其陳述與真實分毫不差，
      ，依前開規定，即難謂被告就此部分不法侵害原告之名譽
      權，尚難令其負侵權行為損害賠償責任。
 （3）承上所述，被告既未侵害普門中學之校譽、方希聖之名譽
      ，而無需負擔侵權行為損害賠償責任，則原告請求依訴之
      聲明第1 、2 所示方式回復名譽是否適當、方希聖請求之
      精神慰撫金是否過高，均無需論究，附此敘明。
七、綜上所述，原告依民法侵權行為之法律關係，請求：（一）
    被告不得利用報紙、雜誌、傳單、電視、廣播、網路或其他
    媒介，散布足以損害原告名譽或其他權益之消息、文字或圖
    片；（二）被告應於本判決確定後30日內，將內容為「施文
    輝道歉啟事：本人前次於98年1 月17日上午8 時30分所召開
    之普門中學97年度第1 學期校務會議中，公開發言表示『當
    時普門中學校長葉明燦曾多次告訴本人，其於任職普門高級
    中學校長期間，學校每年皆拿錢給該校董事會新台幣1,000
    萬元』之言論非屬真實，因此造成財團法人台灣高雄縣私立
    普門高級中學、該校董事會及董事名譽受損，特此登報聲明
    道歉」之道歉啟事，以20級以上粗黑字之標楷體刊登於聯合
    報及聯合晚報A1版下半頁1 日；（三）被告應給付原告方希
    聖500 萬元，及自起訴狀送達翌日起至清償日止，按週年利
    率5 ％計算之法定遲延利息，均為無理由，應予駁回。又原
    告假執行之聲請亦因其訴被駁回而失所依附，併駁回之。
八、本件事證已臻明確，兩造其餘攻擊防禦方法及舉證，經核與
    判決結果均無影響，爰不另一一論述，併此敘明。
九、據上論結，本件原告之訴為無理由，依民事訴訟法第78條，
    判決如主文。
中    華    民    國   100    年    11    月    25    日
                  民事第四庭  審判長法  官  劉定安
                                    法  官  盧怡秀
                                    法  官  林岳葳
上為正本係照原本作成。
如不服本判決，應於送達後20日內，向本院提出上訴狀並表明上
訴理由，如於本判決宣示後送達前提起上訴者，應於判決送達後
10日內補提上訴理由書（須附繕本）。
中    華    民    國   100    年    11    月    25    日
                                    書記官  黃獻立